ACORDAO-COMPLETO-2395866

ACÓRDÃO 458/2020 ATA 6/2020 - PLENÁRIO

VISTOS, relatados e discutidos estes autos de solicitação formulada originalmente pela Exma. Sra. Deputada Federal Fernanda Melchionna, como Relatora da Proposta de Fiscalização nº 27/2019 sob a autoria do Exmo. Sr. Deputado Federal Nilto Tatto, com o escopo de realizar as ações de fiscalização e controle sobre as atividades do Ministério do Meio Ambiente, além das autarquias vinculadas, em face do monitoramento e da fiscalização do desmatamento nos diferentes biomas do País, tendo o relatório prévio sido aprovado pela Comissão de Meio Ambiente e Desenvolvimento Sustentável (CMADS) da Câmara dos Deputados durante a reunião deliberativa ordinária de 23/10/2019;
	ACORDAM os Ministros do Tribunal de Contas da União, reunidos em Sessão do Plenário, ante as razões expostas pelo Relator, em:
	9.1. conhecer da presente Solicitação do Congresso Nacional, por preencher os requisitos de admissibilidade previstos no art. 38, I, da Lei 8.443, de 1992, e no art. 232, III, do RITCU;
	9.2. informar à Comissão de Meio Ambiente e Desenvolvimento Sustentável (CMADS) da Câmara dos Deputados, em resposta à Proposta de Fiscalização nº 27/2019, que o Tribunal de Contas da União já realizou algumas ações de fiscalização sobre a prevenção, o controle e o combate ao desmatamento, além de, no presente momento, realizar duas auditorias sobre essa área temática, devendo os resultados dessas duas fiscalizações ser oportunamente informados após a definitiva deliberação do TCU no âmbito do TC Processo 023.646/2018-7 e do TC Processo 038.045/2019-2;
	9.3. determinar que a unidade técnica adote as seguintes medidas:
	9.3.1. envie à solicitante, em complemento às informações descritas no item 9.2 deste Acórdão, as cópias em mídia digital dos correspondentes processos autuados no TCU sob as seguintes condições:
	Processo
	Tipo de Processo
	Situação
	Ministro-Relator
	Peças

	Processo 028.459/2010-5
	Levantamento
	Encerrado
	Aroldo Cedraz
	53 - 55

	Processo 038.494/2012-4
	Monitoramento
	Encerrado
	Aroldo Cedraz
	32 - 34

	Processo 017.347/2015-7
	Monitoramento
	Encerrado
	Augusto Nardes
	26 - 29

	Processo 015.859/2014-2
	Auditoria
	Encerrado
	Weder de Oliveira
	137 - 139

	Processo 034.496/2012-2
	Auditoria
	Encerrado
	Weder de Oliveira
	54 - 56

	Processo 018.240/2017-8
	Solicitação do Congresso Nacional
	Encerrado
	Weder de Oliveira
	34 - 36

	9.3.2. informe o Gabinete do Ministro-Substituto Weder de Oliveira sobre a existência desta Solicitação do Congresso Nacional, devendo, assim, logo após o julgamento do mérito do TC Processo 023.646/2018-7, a unidade técnica providenciar, no bojo do presente TC Processo 030.941/2019-9, o envio das cópias dos acórdãos supervenientemente proferidos, além dos correspondentes relatórios e votos, com as peças processuais inerentes ao presente feito, em sintonia com o parágrafo único do art. 13 da Resolução TCU nº 215, de 2008
	9.3.3. promova a juntada de cópia da presente deliberação ao TC Processo 023.646/2018-7 e ao TC Processo 038.045/2019-2, nos termos do art. 14, V, da Resolução TCU nº 215, de 2008;
	9.3.4. envie a cópia deste Acórdão, com o Relatório e a Proposta de Deliberação, à Presidência da Comissão de Meio Ambiente e Desenvolvimento Sustentável (CMADS) da Câmara dos Deputados, dando-lhe ciência sobre o parcial atendimento desta Solicitação do Congresso Nacional até o presente momento; e
	9.3.5. promova o sobrestamento do presente processo até o encaminhamento das subjacentes informações inerentes ao TC Processo 023.646/2018-7 e ao TC Processo 038.045/2019-2, sem prejuízo, contudo de a unidade técnica submeter o presente processo ao Ministro-Relator no prazo de 180 (cento e oitenta) dias, com o devido parecer técnico, para a eventual apreciação subsequente do feito em face da superveniente necessidade de avaliação de novos elementos ou informações.

Solicitação do Congresso Nacional em que se requer ações de fiscalização e controle nas atividades do Ministério do Meio Ambiente e autarquias vinculadas, referentes ao monitoramento e fiscalização do desmatamento nos diferentes biomas do país.

3. Solicitante: Comissão de Meio Ambiente e Desenvolvimento Sustentável (CMADS) da Câmara dos Deputados.

13.1. Ministros presentes: José Mucio Monteiro (Presidente), Benjamin Zymler, Augusto Nardes, Raimundo Carreiro, Ana Arraes, Bruno Dantas e Vital do Rêgo.
13.2. Ministros-Substitutos convocados: Augusto Sherman Cavalcanti e André Luís de Carvalho (Relator).

ACORDAO-COMPLETO-2498089

Acórdão 2107/2021 - Plenário

ANDRÉ DE CARVALHO

Trata-se de solicitação formulada originalmente pela Exma. Sra. Deputada Federal Fernanda Melchionna, como Relatora da Proposta de Fiscalização nº 27/2019 sob a autoria do Exmo. Sr. Deputado Federal Nilto Tatto, com o escopo de realizar as ações de fiscalização e controle sobre as atividades do Ministério do Meio Ambiente, além das autarquias vinculadas, em face do monitoramento e da fiscalização do desmatamento nos diferentes biomas do País, tendo o relatório prévio sido aprovado pela Comissão de Meio Ambiente e Desenvolvimento Sustentável (CMADS) da Câmara dos Deputados durante a reunião deliberativa ordinária de 23/10/2019 (Peça 13) .
2.	Para dar início aos trabalhos no âmbito da CMADS, a solicitante requereu: (i) o envio de informações sobre a existência de trabalhos do Tribunal de Contas da União já realizadas ou em andamento em face do desmatamento nos diferentes biomas do País, além da possibilidade de "realização de auditorias futuras próximas emergenciais"; e (ii) o envio de cópia dos documentos pertinentes à solicitação. 
3.	Após a análise do feito, o auditor federal da SecexAgroAmbiental lançou o seu parecer conclusivo à Peça 10, com a anuência do titular da unidade técnica (Peça 12) , nos seguintes termos:
" (...) INTRODUÇÃO
Trata-se de expediente enviado ao Tribunal pela Deputada Federal Fernanda Melchionna, em que noticia a aprovação, pela Comissão de Meio Ambiente e Desenvolvimento Sustentável da Câmara dos Deputados, da Proposta de Fiscalização e Controle (PFC) nº 27/2019, que trata da realização de ações, por parte daquela comissão, de fiscalização e controle nas atividades do MMA e de suas autarquias vinculadas, referentes às ações de monitoramento e fiscalização do desmatamento em diferentes biomas do país (peça 1) . 
2.	No que se refere ao TCU, a PFC aprovada solicita que este Tribunal informe acerca da "existência de auditoria nessa área no passado, se existe alguma em curso e sobre a possibilidade de realização de auditorias futuras próximas emergenciais" (peça 2, p. 7) .
EXAME DE ADMISSIBILIDADE
3. A presente solicitação de informações merece ser conhecida, nos termos do art. 71, inciso VII, da Constituição Federal, combinado com os art. 38, inciso II, da Lei 8.443/92 e com os arts. 232, inciso III, do Regimento Interno/TCU, devendo ser tratada em caráter de urgência, conforme previsto no art. 231 do Regimento Interno/TCU.
EXAME TÉCNICO
4. A referida comissão do Congresso Nacional requer que o Tribunal informe acerca da existência de alguma auditoria já realizada ou em curso tratando do tema do desmatamento nos diferentes biomas do país.
5.	Cabe destacar, inicialmente, que o país possui dois planos de prevenção e combate ao desmatamento, um que diz respeito à Amazônia Legal (PPCDAm) e um ao cerrado (PPCerrado) , sendo que o primeiro foi formalmente estabelecido em 2004 e o segundo em 2010. O PPCDAm está atualmente em sua quarta fase e o PPCerrado na terceira, ambas abrangendo o período 2016-2020 (peça 6) . Não há planos específicos de combate ao desmatamento nos demais biomas brasileiros.
6. 	As ações pertinentes a ambos os planos estão estruturadas em torno de quatro eixos temáticos: ordenamento fundiário e territorial; monitoramento e controle; fomento às atividades produtivas sustentáveis e instrumentos normativos e econômicos. O Tribunal já realizou fiscalizações e está realizando no momento trabalhos relacionados a alguns desses eixos. Tais fiscalizações, portanto, estão conectadas a ações de controle de desmatamento. São elas as seguintes:
Queimadas e Incêndios Florestais
7.	O Tribunal realizou levantamento de auditoria a respeito das ações de prevenção e combate às queimadas e incêndios florestais (TC Processo 028.459/2010-5, apreciado pelo Acórdão 2516/2011-TCU-Plenário) .
8.	Conforme se verifica nos planos operativos do PPCDAm e do PPCerrado 2016-2020, o objetivo 5 de ambos os planos (relativo ao eixo monitoramento e controle) é "prevenir e combater a ocorrência de incêndios florestais" (peça 7, p. 10 e peça 8, p.10) .
9.	Por meio do mencionado acórdão, foram emitidas recomendações a diversos órgãos do Governo Federal no sentido de aperfeiçoar as ações pertinentes ao tema. A implementação dessas recomendações foi objeto de dois monitoramentos por parte do Tribunal (TC Processo 038.494/2012-4, apreciado pelo Acórdão 1382/2013-TCU-Plenário e TC Processo 017.347/2015-7, apreciado pelo Acórdão 213/2016-TCU-Plenário) .
Programa Terra Legal
10. O Tribunal fez auditoria no Programa Terra Legal Amazônia, com o objetivo de avaliar a conformidade da execução do programa nos estados da Amazônia Legal, relativamente à regularização fundiária rural (TC Processo 015.859/2014-2, apreciado pelo Acórdão 627/2015-TCU-Plenário) . 
11. Conforme se verifica no plano operativo do PPCDAm 2016-2020, o objetivo 1 (relativo ao eixo ordenamento fundiário e territorial) é o de promover a regularização fundiária e uma das linhas de ação é "fortalecer e promover a efetiva implementação do Programa Terra Legal" (peça 7, p. 9) .
Unidades de Conservação (UCs) 
12. O Tribunal realizou auditoria para avaliar se existem as condições normativas, institucionais e operacionais necessárias para que as unidades de conservação localizadas no bioma Amazônia cumpram as finalidades para as quais foram criadas. Destaque-se que essa auditoria foi feita de forma coordenada com os tribunais de contas estaduais dos estados do Bioma Amazônia (Acre, Amazonas, Amapá, Maranhão, Mato Grosso, Pará, Rondônia, Roraima e Tocantins) . Assim, a avaliação foi feita não só em relação às unidades de conservação federais, mas também em relação às estaduais (TC Processo 034.496/2012-2, apreciado pelo Acórdão 3101/2013-TCU-Plenário) .
13. Conforme se verifica no plano operativo do PPCDAm 2016-2020, o objetivo 2 (relacionado ao eixo ordenamento fundiário e territorial) é promover o ordenamento territorial, fortalecendo as áreas protegidas e tem como resultado esperado até 2020 "unidades de conservação efetivamente geridas" (peça 7, p. 9) .
14. Ressalte-se que, nesse trabalho, alguns aspectos diretamente ligados ao desmatamento foram abordados, como a quantificação do desflorestamento ocorrido no Bioma Amazônia entre 2008 e 2012, segregando o que ocorreu dentro e fora de UCs, permitindo identificar a contribuição das unidades de conservação na redução do desmatamento nesse bioma, com a consequente redução da emissão de gases de efeito estufa.
15. Ainda na temática de unidades de conservação, esta unidade está realizando uma nova auditoria, com o objetivo de analisar as ações governamentais responsáveis pela implementação das políticas de conservação da biodiversidade em nível federal, mais especificamente relacionadas à gestão das UCs. Novamente o tema do desmatamento está sendo abordado na auditoria, com análises que englobam também as terras indígenas (TC Processo 023.646/2018-7) . Essa auditoria encontra-se em fase de conclusão do relatório parte da equipe técnica.
Instrumentos Econômicos e técnico-ambientais previstos no Código Florestal
16. Para atender solicitação feita pela Comissão de Meio Ambiente do Senado Federal a respeito do estado de implementação do Cadastro Ambiental Rural (CAR) , dos Programas de Regularização Ambiental (PRA) , das Cotas de Reserva Ambiental e do Pagamento por Serviços Ambientais (PSA) , o TCU realizou ação de fiscalização no Serviço Florestal Brasileiro e no Ministério do Meio Ambiente (TC Processo 018.240/2017-8, apreciado pelo Acórdão 59/2018-TCU-Plenário) .
17. Conforme se verifica nos planos operativos do PPCDAm e do PPCerrado 2016-2020, o objetivo 4 dos planos (relativo ao eixo monitoramento e controle) é o de efetivar a gestão florestal compartilhada e um dos resultados esperados até 2020 é a "implementação e efetivação do Cadastro Ambiental Rural" (peça 7, p. 10 e peça 8, p.10) .
Desmatamento e Queimadas na Amazônia
18. Além dos trabalhos acima mencionados, cabe destacar que o Presidente deste Tribunal, Exmº Ministro José Múcio Monteiro, diante das informações veiculadas na mídia que sinalizavam números preocupantes em relação ao desmatamento e às queimadas na Amazônia, determinou que fosse realizada fiscalização para avaliar e acompanhar as ações de prevenção e combate ao desmatamento e às queimadas naquela região.
19. Em cumprimento a essa determinação, esta unidade técnica iniciou recentemente uma auditoria operacional com esse objetivo. O trabalho está em fase inicial de planejamento, para definição precisa de seu escopo (TC Processo 038.045/2019-2) .
CONCLUSÃO
20. Verifica-se que este Tribunal já realizou e está realizando ações de fiscalização que têm como objeto aspectos relacionados ao combate do desmatamento. Essas ações, em sua maioria, estão relacionadas ao Bioma Amazônia, mas nos casos dos trabalhos de queimadas e incêndios florestais e de incentivos econômicos e técnico-ambientais do Código Florestal, eles tiveram abrangência nacional.
21. Com relação aos trabalhos já apreciados, cabe encaminhar cópia dos respectivos acórdãos à Comissão de Meio Ambiente e Desenvolvimento Sustentável da Câmara dos Deputados. Observe-se que, em relação ao Acórdão 213/2016-TCU-Plenário (segundo monitoramento do trabalho sobre queimadas e incêndios florestais) , trata-se de acórdão proferido por relação. Em função disso, também deve ser encaminhada cópia do relatório da unidade técnica.
22. Com relação ao TC Processo 023.646/2018-7 (unidades de conservação) e ao TC Processo 038.045/2019-2 (desmatamento e queimadas na Amazônia) , que tratam de auditorias ainda não concluídas, deve ser informado à comissão que cópia dos relatórios de auditoria, bem como dos votos e dos acórdãos que vierem a apreciá-los, ser-lhe-ão encaminhadas após o julgamento dos trabalhos pelo TCU.
PROPOSTA DE ENCAMINHAMENTO
23. Ante todo o exposto, submete-se a presente solicitação do Congresso Nacional, formulada por intermédio do Ofício 18/2019, de 18/11/2019, pela Deputada Federal Fernanda Melchionna, com base na proposta de fiscalização 27/2019, de autoria do Deputado Federal Nilto Tatto, propondo:
a) conhecer da presente solicitação, nos termos do art. 71, inciso VII, da Constituição Federal, combinado com os art. 38, inciso II, da Lei 8.443/92, com os arts. 232, inciso III, do Regimento Interno/TCU e com o art. 4º, inciso I, alínea b, da Resolução-TCU 215/2008;
b) informar ao Exmº Sr. Rodrigo Agostinho, Presidente da Comissão de Meio Ambiente e Desenvolvimento Sustentável da Câmara dos Deputados, à Exmª Sra. Deputada Federal Fernanda Melchionna, que enviou a presente solicitação ao Tribunal, que o TCU já realizou ações de fiscalização que têm como objeto aspectos relacionados ao combate ao desmatamento e está atualmente realizando outras duas ações que têm relação com essa temática;
c) encaminhar à solicitante cópia desta instrução e dos seguintes acórdãos, referentes a trabalhos concluídos e apreciados pelo TCU;
- 2.516/2011-Plenário;
- 1.382/2013-Plenário;
- 213/2016-Plenário (acompanhado do relatório da unidade técnica) ;
- 627/2015-Plenário;
- 3101/2013-Plenário;
- 59/2018-Plenário.
d) informar à solicitante que, em relação às auditorias em andamento - TC Processo 023.646/2018-7 (unidades de conservação) e ao TC Processo 038.045/2019-2 (desmatamento e queimadas na Amazônia) , ser-lhe-ão encaminhadas cópia dos respectivos relatórios, bem como dos votos e dos acórdãos que vierem a apreciá-los, assim que os trabalhos forem julgados pelo TCU;
e) informar aos relatores dos TC Processo 023.646/2018-7 e Processo 038.045/2019-2 que os mencionados processos são conexos a este, sendo, por isso, necessário, quando do julgamento do mérito, o encaminhamento ao relator desta solicitação de cópia do acórdão proferido, do relatório e do voto que o fundamentaram e das peças processuais consideradas necessárias ao atendimento da solicitação objeto deste processo;
f) juntar cópia do acórdão que vier a ser proferido no âmbito desta solicitação aos TCs Processo 023.646/2018-7 e Processo 038.045/2019-2, nos termos do art. 14, inciso V, da Resolução-TCU 215/2008;
g) estender os atributos do art. 5º da Resolução-TCU 215/2008 aos TCs Processo 023.646/2018-7 e Processo 038.045/2019-2, nos termos do art. 14, inciso V, da mesma norma;
h) dar ciência da decisão que vier a ser adotada, e que atende integralmente à solicitação apresentada, à Deputada Federal Fernanda Melchionna, nos termos da minuta de aviso inserida no módulo "Comunicações" do e-TCU; 
i) considerar a solicitação integralmente atendida e arquivar o presente processo, nos termos dos arts. 169, inciso II, do Regimento Interno do TCU e 17, inciso I, da Resolução - TCU 215/2008."
É o Relatório.

não há.

Não atuou.

SOLICITAÇÃO DO CONGRESSO NACIONAL. NOTÍCIAS SOBRE A APROVAÇÃO DA PROPOSTA DE FISCALIZAÇÃO E CONTROLE (PFC) nº 27/2019. PEDIDO DE INFORMAÇÕES SOBRE AS AÇÕES DE CONTROLE EXTERNO JÁ REALIZADAS, EM ANDAMENTO OU POTENCIAIS. CONHECIMENTO. CUMPRIMENTO DA SOLICITAÇÃO. ENVIO DE INFORMAÇÕES À SOLICITANTE. CIÊNCIA.

SOLICITAÇÃO DO CONGRESSO NACIONAL (SCN)

Secretaria de Controle Externo da Agricultura e do Meio Ambiente (SecexAgroAmbiental).

Trata-se de solicitação formulada originalmente pela Exma. Sra. Deputada Federal Fernanda Melchionna, como Relatora da Proposta de Fiscalização nº 27/2019 sob a autoria do Exmo. Sr. Deputado Federal Nilto Tatto, com o escopo de realizar as ações de fiscalização e controle sobre as atividades do Ministério do Meio Ambiente, além das autarquias vinculadas, em face do monitoramento e da fiscalização do desmatamento nos diferentes biomas do País, tendo o relatório prévio sido aprovado pela Comissão de Meio Ambiente e Desenvolvimento Sustentável (CMADS) da Câmara dos Deputados durante a reunião deliberativa ordinária de 23/10/2019 (Peça 13) .
2.	O TCU deve conhecer, preliminarmente, da presente Solicitação do Congresso Nacional, por preencher os requisitos legais e regimentais de admissibilidade.
3.	Como visto, para subsidiar os trabalhos da delegação a ser criada sob a responsabilidade da CMADS, a solicitante requereu: (i) o envio de informações sobre a existência de trabalhos do Tribunal de Contas da União já realizadas ou em andamento em face do desmatamento nos diferentes biomas do País, além da possibilidade de "realização de auditorias futuras próximas emergenciais"; e (ii) o envio de cópia dos documentos pertinentes à solicitação.
4.	No mérito, após a análise do feito, a SecexAgroAmbiental assinalou o integral atendimento da presente solicitação, sugerindo encaminhar à presidência da CMADS e à solicitante a cópia dos acórdãos prolatados em trabalhos correlatos concluídos e já apreciados pelo TCU, com a informação sobre a existência de auditorias em andamento no bojo do TC Processo 023.646/2018-7, tratando de unidades de conservação sob a relatoria do Ministro-Substituto Weder de Oliveira, e no âmbito do TC Processo 038.045/2019-2, versando sobre desmatamento e queimadas na Amazônia sob a minha relatoria, e propôs, ainda, a extensão dos atributos do art. 5º da Resolução TCU n.º 215, de 2008, aos referidos processos, inserindo neles a cópia da presente deliberação para que, oportunamente, sejam as respectivas deliberações encaminhados à CMADS.
5.	O TCU deve incorporar o parecer da unidade técnica a estas razões de decidir.
6.	Bem se vê que o Tribunal deve informar que a verificação das ações governamentais voltadas ao cumprimento dos planos de prevenção e combate ao desmatamento vigente no País já teria sido promovida em processos encerrados no TCU e, no presente momento, também integraria o escopo de duas auditorias em andamento.
7.	Eis que, no âmbito do TC Processo 028.459/2010-5, ao tratar de levantamento realizado em órgãos e entidades envolvidos na prevenção e combate às queimadas e incêndios florestais com o objetivo apresentar o diagnóstico das principais causas e vulnerabilidades ensejadoras dessas ocorrências, o Plenário do TCU prolatou o Acórdão 2.516/2011, sob a relatoria do Ministro Aroldo Cedraz, e enviou várias recomendações à Casa Civil da Presidência da República, ao Ministério do Meio Ambiente, ao Instituto Nacional de Estudos Espaciais, entre outros órgãos e entidades.
8.	Ao apreciar, por sua vez, o correspondente monitoramento por meio do Acórdão 1382/2013-TCU-Plenário, sob a relatoria do Ministro Aroldo Cedraz, e do Acórdão 213/2016-TCU-Plenário, sob a relatoria do Ministro Augusto Nardes, o TCU deliberou pela insubsistência de algumas das aludidas recomendações, tendo assinalado que a maioria das demais recomendações estaria implementada ou em implementação, a despeito de uma recomendação ter sido classificada como não implementada.
9.	A questão foi também enfrentada de forma incidental em outros processos, resultando na prolação dos Acórdãos 3.101/2013, 627/2015 e 59/2018, do Plenário, sob a relatoria do Ministro-Substituto Weder de Oliveira.
10.	Ao discorrer, ainda, sobre as ações de controle em andamento, a unidade técnica informou que subsistiriam duas auditorias operacionais em andamento, salientando que a auditoria conduzida no bojo do TC Processo 023.646/2018-7, sob a relatoria do Ministro-Substituto Weder de Oliveira, teria o objetivo de avaliar a gestão das unidades de conservação federais em face das condições normativas, institucionais e operacionais necessárias para atingirem os seus objetivos ante a elaboração do correspondente relatório, ao passo que, no âmbito do TC Processo 038.045/2019-2 sob minha relatoria, a outra auditoria teria o específico objetivo de avaliar as ações do governo federal voltadas para a prevenção e o combate ao desmatamento ilegal e às queimadas na Amazônia Legal.
11.	Em sintonia, enfim, com a proposta da SecexAgroAmbiental, o TCU deve informar a solicitante sobre o parcial atendimento da presente Solicitação do Congresso Nacional, sem prejuízo de encaminhar as cópias dos acórdãos prolatados em processos já apreciados pelo Tribunal e, oportunamente, as cópias dos acórdãos a serem proferidos no âmbito do TC Processo 023.646/2018-7 e do TC Processo 038.045/2019-2.
12.	O TCU deve conhecer, portanto, da presente Solicitação do Congresso Nacional para, no mérito, promover as medidas suscitadas pela unidade técnica.
Ante o exposto, voto pela prolação do Acórdão ora submetido a este Colegiado.
TCU, Sala das Sessões, em 4 de março de 2020.
Ministro-Substituto ANDRÉ LUÍS DE CARVALHO 
Relator